---
title: "Skúška - Slavomír Pásztor"
output:
  html_document:
    df_print: paged
---
Pre vizualizáciu a analýzu som si zvolil známy dataset anscombe, ktorý je pomenovaný po anglickom štatistikovi Francis J. Anscombovi. 
---
V roku 1973 publikoval článok s názvom "Graphs in Statistical Analysis", v ktorom odprezentoval dôležitosť vizualizácie dát.
---
Vytvoril štyri skupiny dát (preto sa volá tento dataset "Anscombe's Quartet"), v ktoré mali rovnaké alebo veľmi podobné štatistické vlastnosti, no ich grafy boli výrazne odlišné. Tým potvrdil dôležitosť vizualizácie dát, ktorý bola do tej doby považovaná za menejcennú a dôraz sa kládol na exaktnú číselnú analýzu.
---


```{r}
knitr::kable(anscombe)
```

```{r}
library(tidyverse)
```
---
```{r}

anscombe.1 <- data.frame(x = anscombe[["x1"]], y = anscombe[["y1"]], Set = "Anscombe Set 1")
anscombe.2 <- data.frame(x = anscombe[["x2"]], y = anscombe[["y2"]], Set = "Anscombe Set 2")
anscombe.3 <- data.frame(x = anscombe[["x3"]], y = anscombe[["y3"]], Set = "Anscombe Set 3")
anscombe.4 <- data.frame(x = anscombe[["x4"]], y = anscombe[["y4"]], Set = "Anscombe Set 4")

anscombe.data <- rbind(anscombe.1, anscombe.2, anscombe.3, anscombe.4)
aggregate(cbind(x, y) ~ Set, anscombe.data, mean)

```
Vypočítali sme aritmetický priemer.
Následne vypočítame štandardnú odchýlku (SD)

``` {r}
aggregate(cbind(x,y)~Set,anscombe.data,sd)
```
---
```{r}
library(plyr)

correlation <- function(data) {
  
  x <- data.frame(r = cor(data$x, data$y))
  return(x)
  
}

ddply(.data = anscombe.data, .variables = "Set", .fun = correlation)

```
---
Ako môžeme vidieť, tak korelácia medzi hodnotami x a y pre všetky štyri data sety je veľmi podobná, líšia sa až od štvrtého desatinného miesta, čo môžeme považovať za zanedbateľné.
---
Budeme pokračovať ďalej, vytvorením modelu lineárnej regresie pre všetky štyri prípady.
---
```{r}
model1 <- lm(y~x, subset(anscombe.data, Set == "Anscombe Set 1"))
model2 <- lm(y~x, subset(anscombe.data, Set == "Anscombe Set 2"))
model3 <- lm(y~x, subset(anscombe.data, Set == "Anscombe Set 3"))
model4 <- lm(y~x, subset(anscombe.data, Set == "Anscombe Set 4"))
```
---
Funkcia summary vykoná jednoduchú analýzu dát.
---
```{r}
summary(model1)
```
---
```{r}
summary(model2)
```
---
```{r}
summary(model3)
```
---
```{r}
summary(model4)
```
---
```{r}
gg <- ggplot(anscombe.data, aes(x=x,y=y))
gg <- gg + geom_point(color = "blue")
gg <- gg + facet_wrap(~Set, ncol = 2)
gg <- gg + geom_smooth (formula = y ~ x, method = "lm", se = FALSE, data = anscombe.data)
gg
```
---
AKo môžeme vidieť, tak __dataset1__ predstavuje veľmi dobrý lineárny model. O ostatných sa to však tvrdiť nedá:
---
__dataset2__ nemá lineárnu koreláciu
---
__dataset3__ má síce lineárnu koreláciu, ale    je posunutá outlierom. Najvhodnejšie        bolo, keby sme si všimli outlier ešte       pred analýzou a odstránili ho z datasetu    a následne urobili lineárnu regresiu.
---
__dataset4__ nie je fitovaný žiadnym lineárnym modelom avšak outlier vytvorí grafický predpoklad pre lineárnu regresiu
---
Pri analyzovaní dát je dôležité položiť si otázku, čo znamená *outlier*. Môžeme ho zadefinovať ako hodnotu, ktorá posúva regresiu od priemeru.
---
```{r}
par(mfrow = c(2, 2))
plot(model1, main = "Model 1")
```
---
```{r}
ggplot(data = model1, aes(x = x, y = y)) + geom_point() + geom_smooth(method = "auto", fullrange = T)
```
---
```{r}
plot(model2, main = "Model 2")
```
---
```{r}
ggplot(data = model2, aes(x = x, y = y)) + geom_point() + geom_smooth(method = "auto", fullrange = T)
```
---
```{r}
plot(model3, main = "Model 3")
```
---
```{r}
ggplot(data = model3, aes(x = x, y = y)) + geom_point() + geom_smooth(method = "auto", fullrange = T)
```
---
```{r}
plot(model4, main = "Model 4")
```
---
```{r}
ggplot(data = model4, aes(x = x, y = y)) + geom_point() + stat_smooth(method = "glm",formula = y ~ log10(x), fullrange = T)
```
---
Pre hodnoty __model4__ sme použili funkciu __stat_smooth__ namiesto funkcie __geom_smooth__, ktorú sme používali v predchádzajúcich výpočtoch, pretože sme v __model4__ mali neštandardnú geometriu, na čo sa práve využíva nami použitá funkcia.